ACORDAO-COMPLETO-2520203

ACÓRDÃO 2319/2022 ATA 12/2022 - PRIMEIRA CÂMARA

VISTOS, relatados e discutidos estes autos de Tomada de Contas Especial instaurada pela Fundação Nacional de Saúde (Funasa) em desfavor de Francisco das Chagas Magalhães Mesquita, Prefeito Municipal de Santa Quitéria/CE, na gestão 2009-2012, em razão da execução parcial do TC PAC 1181/2009 (Siafi 660363) , tendo por objeto a execução de sistemas de abastecimento de água,
ACORDAM os Ministros do Tribunal de Contas da União, reunidos em sessão da 1ª Câmara, ante as razões expostas pelo Relator, em:
9.1. considerar revéis Francisco das Chagas Magalhães Mesquita e a Empresa CCL Cruz Construções Ltda., para todos os efeitos, dando-se prosseguimento ao processo, nos termos do art. 12, § 3º, da Lei 8.443/1992;
9.2. julgar irregulares as contas de Francisco das Chagas Magalhães Mesquita e da empresa CCL Cruz Construções Ltda., com fundamento nos arts. 1º, inciso I, 16, inciso III, alíneas "a" e "c", 19 e 23, inciso III, da Lei 8.443/1992, condenando-os ao pagamento das quantias abaixo especificadas, fixando-lhes o prazo de quinze dias, a contar da notificação, para que seja comprovado, perante o Tribunal (art. 214, inciso III, alínea "a", do Regimento Interno) , o recolhimento da dívida aos cofres da Fundação Nacional de Saúde (Funasa) , atualizadas monetariamente e acrescidas dos juros de mora calculados a partir das datas de ocorrência indicadas até a data do efetivo recolhimento, na forma prevista na legislação em vigor;
9.2.1. Francisco das Chagas Magalhães Mesquita solidariamente com CCL Cruz Construção Ltda.:
	Valor (R$) 
	Data da ocorrência 

	189.420,85
	24/7/2012

	114.195,06
	24/7/2012

	114.681,27
	6/9/2012

9.2.2. Francisco das Chagas Magalhães Mesquita, individualmente:
	Valor (R$) 
	Data da ocorrência 
	Débito/Crédito 

	717.400,00 
	15/9/2010 
	D

	538.050,00 
	27/1/2011 
	D

	119.752,82 
	19/7/2012 
	D

	11.822,54  
	27/12/2013 
	C

9.3. aplicar a Francisco das Chagas Magalhães Mesquita e à Empresa CCL Cruz Construções Ltda., com fundamento no art. 57 da Lei 8.443/1992, multa individual nos valores abaixo especificados, fixando-lhe o prazo de quinze dias, a contar da notificação, para comprovar, perante o Tribunal, nos termos do art. 214, inciso III, alínea "a", do RI/TCU, o recolhimento da referida quantia ao Tesouro Nacional, atualizada monetariamente desde a data deste Acórdão até a do efetivo recolhimento, se for paga após o vencimento, na forma da legislação em vigor;
	Responsável
	Multa (R$) 

	Francisco das Chagas Magalhães Mesquita
	300.000,00

	CCL Cruz Construções Ltda.
	70.000,00

9.4. autorizar, desde logo, nos termos do art. 28, inciso II, da Lei 8.443/1992, a cobrança judicial das dívidas caso não atendidas as notificações; 
9.5. remeter cópia deste Acórdão à Procuradoria da República no Estado do Ceará, com fundamento no art. 16, § 3º, da Lei 8.443/1992 c/c o § 7º do art. 209 do Regimento Interno do TCU, para o ajuizamento das ações que considere cabíveis; e
9.6. dar ciência desta deliberação aos responsáveis.

Tomada de Contas Especial instaurada pela Fundação Nacional de Saúde (Funasa) em desfavor de gestor do Município de Santa Quitéria/CE, na gestão 2009-2012, em razão da execução parcial do TC PAC 1181/2009 (Siafi 660363), tendo por objeto a execução de sistemas de abastecimento de água.

Primeira Câmara

Município de Santa Quitéria/CE.

3. Responsáveis: Francisco das Chagas Magalhães Mesquita (CPF XXX.943.673-XX) e CCL Cruz Construções Ltda. (CNPJ 08.942.694/0001-98).

13.1. Ministros presentes: Walton Alencar Rodrigues (Presidente), Benjamin Zymler e Vital do Rêgo.
13.2. Ministro-Substituto convocado: Augusto Sherman Cavalcanti (Relator).
13.3. Ministro-Substituto presente: Weder de Oliveira.

AUGUSTO SHERMAN

A SecexTCE elaborou a instrução de mérito à peça 67, transcrita a seguir, a qual recebeu a aprovação dos dirigentes daquela unidade técnica.
"INTRODUÇÃO 
Cuidam os autos de Tomada de Contas Especial instaurada pela Fundação Nacional de Saúde - Funasa, em desfavor do Sr. Francisco das Chagas Magalhães Mesquita (CPF: XXX.943.673-XX) , Prefeito Municipal de Santa Quitéria/CE, na gestão 2009-2012, em razão da execução parcial do TC PAC 1181/2009 - Siafi 660363 (peça 3, p. 8-11) , celebrado entre a Funasa e o Município de Santa Quitéria/CE, tendo por objeto a execução de sistemas de abastecimento de água.  
HISTÓRICO  
2.	Para a execução do objeto foi previsto um total de R$ 1.888.300,00, sendo R$ 1.793.500,00 a cargo da concedente e R$ 94.800,00 de contrapartida municipal, conforme cláusulas segunda e terceira do 1º Termo Aditivo (peça 3, p. 19-20) .  
3.	O convênio teve por objeto a construção de 8 sistemas de abastecimento de água em localidades diversas do Município de Santa Quitéria/CE (Maniçoba II, Riacho das Pedra, Pau Branco/Mororó, Várzea Alegre, Pico de Baixo /Fazenda Cruz, Batoque, Alegre Tatajuba e Queimados) , compostos de captação, adutora, reservatório, rede de distribuição, tratamento e ligações domiciliares, conforme Plano de Trabalho (peça 3, p. 2-7) .   
4.	Os recursos foram transferidos pela Funasa conforme quadro a seguir: 
	Ordem Bancária 
	Data da OB 
	Valor (R$) 

	2010OB809736 
	15/9/2010 
	717.400,00 

	2011OB800718 
	27/1/2011 
	538.050,00 

	2012OB805730 
	19/7/2012 
	538.050,00 

	TOTAL
	 
	1.793.500,00 

5.	A vigência do convênio foi de 31/12/2009 a 5/10/2013, conforme 6º Termo Aditivo (peça 3, p. 100-101) , e prazo para apresentação da prestação de contas até 4/12/2013. 
6.	As obras foram objeto de dois acompanhamentos pela Funasa, conforme Relatórios de Visita Técnica - RVT (peça 3, p. 24-27 e 47-57) , tendo o último RVT (peça 3, p. 47-57) e o Parecer Técnico de 26/12/2011 (peça 3, p. 59) apontado execução física de 65,5%. 
7.	Por meio do Parecer Financeiro 144/2012 (peça 3, p. 81-83) a Funasa aprovou com ressalvas a prestação de contas da primeira parcela de R$ 717.400,00. 
8.	Notificado a apresentar a prestação de contas final por meio do Ofício 676/2013 (peça 4, p. 10-11) , o Sr. Fabiano Magalhães de Mesquita, prefeito na gestão 2013-2016, encaminhou cópia da ação de ressarcimento movida contra o Sr. Francisco das Chagas Magalhães Mesquita (peça 4, p. 12-16) . Na ocasião também procedeu ao recolhimento do saldo do convênio e dos rendimentos financeiros, de R$ 11.822,54 (peça 4, p. 17-18) e solicitou à Funasa a instauração de TCE, como registrado no Parecer Financeiro 244/2014 (peça 4, p. 29) . O único documento apresentado à Funasa a título de prestação de contas foi o extrato bancário (ausente nos autos) . 
9.	Em 27/6/2014, o Sr. Fabiano Magalhães de Mesquita foi notificado por meio do Ofício 279/2014 (peça 4, p. 27) a regularizar as pendências apontadas em parecer técnico (ausente nos autos) , ocasião em que informou a impossibilidade de regularização ante a ausência de documentos do convênio nos arquivos municipais (peça 4, p. 29) . 
10.	No Parecer Técnico 60/2014 (peça 4, p. 50-56) a Funasa reavaliou o percentual de execução física, fixando-o em 46,36%, e registrou o seguinte: 
	a) o município encaminhou termo de aceitação parcial da obra (ausente nos autos) ; 
	b) os serviços foram realizados pela empresa CCL - Cruz Construções Ltda. (CNPJ: 08.942.694/0001-
98) ; 
	c) os serviços não executados ou executados fora das especificações técnicas somaram R$ 540.954,62; 
	d) as obras permaneceram paralisadas por mais de dois anos, sofrendo impactos com a ação deletéria do tempo, constatando-se ainda falta de manutenção dos sistemas de abastecimento, o que ocasionou a destruição de barriletes de reservatórios, ligações prediais, tubulações, vazamentos em reservatórios elevados, áreas de reservação e captação tomadas pela vegetação e cobertura de telhados danificados; 
	e) nas localidades de Batoque, Pau Branco/Mororó e Várzea Alegre os sistemas não funcionavam, pois foram parcialmente executados; 
	f) nas localidades de Maniçoba II, Riacho das Pedra, Pico de Baixo /Fazenda Cruz, Alegre Tatajuba e Queimados os sistemas estavam em funcionamento de forma irregular, pois além dos vazamentos nos reservatórios de Riacho das Pedras e Queimados, todos os demais não tiveram o sistema de tratamento de água instalado. 
11.	No Parecer Financeiro 244/2014 (peça 4, p. 28-30) a Funasa registrou que os objetivos do convênio não foram atingidos, que não houve apresentação da prestação de contas final e que não foi apresentada a documentação de posse dos imóveis onde os sistemas de abastecimento de água foram construídos, o que motivou a proposta de reprovação total da prestação de contas.  
12.	O Sr. Francisco das Chagas Magalhães Mesquita foi notificado por seis vezes a apresentar a prestação de contas final ou recolher os valores devidos (peça 4, p. 34-35, 44-45 e 57-64) , permanecendo em silêncio, a despeito do deferimento de pedido de dilação de prazo por 90 dias, mencionado no Ofício 94/2016 (peça 4, p. 61) . 
13.	O Relatório de Tomada de Contas Especial (peça 4, p. 86-90) indicou a ocorrência de prejuízo ao erário no valor de R$ 1.786.615,54, em razão de irregularidades na execução do objeto do convênio, responsabilizando-se o Sr. Francisco das Chagas Magalhães Mesquita (CPF: 263.943.67320) . 
14.	O Relatório de Auditoria 446/2019 da Controladoria Geral da União - CGU, acompanhado dos respectivos Certificado de Auditoria, Parecer do Dirigente de Controle Interno e Pronunciamento Ministerial (peça 2, p. 5-12) concluíram pelas mesmas irregularidades e responsabilidades apontadas no Relatório Complementar de Tomada de Contas Especial da Funasa. 
15.	Na instrução inicial (peça 10) , após análise das informações constantes dos autos, concluiu-se pela necessidade de citação do responsável e de realização de diligência à Funasa e ao Banco do Brasil nos seguintes termos:
a) realizar a CITAÇÃO do Sr. Francisco das Chagas Magalhães Mesquita (CPF: 263.943.67320) , Prefeito Municipal de Santa Quitéria/CE, na gestão 2009-2012, com fundamento nos arts. 10, § 1º, e 12, incisos I e II, da Lei 8.443/1992 c/c o art. 202, incisos I e II, do RI/TCU, para que, no prazo de quinze dias, apresente alegações de defesa e/ou recolha aos cofres do Tesouro Nacional a quantia abaixo indicada, atualizada monetariamente a partir das respectivas datas até o efetivo recolhimento, abatendo-se na oportunidade a quantia eventualmente ressarcida, na forma da legislação em vigor, em decorrência das irregularidades abaixo descritas: 
Irregularidades: a) não comprovação da boa e regular aplicação dos recursos federais repassados ao Município de Santa Quitéria/CE, em face da omissão do dever de prestar contas dos valores transferidos no âmbito do TC PAC 1181/2009, cujo objeto era a execução de sistemas de abastecimento de água em diversas localidades do município; b) execução parcial do objeto em 46,36%, sem alcance dos objetivos propostos; e c) não comprovação da titularidade plena dos imóveis onde foram construídos os sistemas de abastecimento de água, objeto do TC PAC 1181/2009.  
Dispositivos violados: parágrafo único do art. 70 da Constituição Federal; art. 93 do Decreto-Lei 200/67; arts. 2º, inciso VIII, 22 e 28, da IN/STN 1/1997, inciso IV, do art. 25, da Portaria Interministerial MPOG/MF/CGU 127/2008 e cláusula quarta do TC PAC 1181/2009. 
Quantificação do débito: 
	VALOR ORIGINAL (R$) 
	DATA DA OCORRÊNCIA 
	DÉBITO/CRÉDITO 

	717.400,00 
	15/9/2010 
	D 

	538.050,00 
	27/1/2011 
	D 

	538.050,00 
	19/7/2012 
	D 

	11.822,54 
	27/12/2013 
	C 

Cofre para recolhimento: Tesouro Nacional 
Conduta: a) omitir-se do dever de prestar contas dos valores transferidos no âmbito do TC PAC 1181/2009, cujo objeto era a execução de sistemas de abastecimento de água em diversas localidades do município; b) executar parcialmente o objeto em 46,36%, sem alcançar os objetivos propostos; e c) não comprovar a titularidade plena dos imóveis onde foram construídos os sistemas de abastecimento de água, objeto do TC PAC 1181/2009.  
Nexo de causalidade: a) a omissão do dever de prestar contas dos valores transferidos no âmbito do TC PAC 1181/2009, cujo objeto era a execução de sistemas de abastecimento de água em diversas localidades do município, propiciou a impossibilidade de se comprovar o nexo entre os valores repassados e as despesas e, consequentemente, presunção de dano ao erário; b) a execução parcial do objeto em 46,36%, sem alcançar os objetivos propostos, propiciou o não atingimento dos objetivos do convênio e, consequentemente, dano ao erário equivalente valor total repassado e c) a não comprovação da titularidade plena dos imóveis onde foram construídos os sistemas de abastecimento de água, objeto do TC PAC 1181/2009, propiciou a execução da obra em imóvel privado e, consequentemente, dano ao erário correspondente ao valor público utilizado em propriedade privada. 
Culpabilidade: não há excludentes de ilicitude, de culpabilidade ou de punibilidade. É razoável supor que o responsável tinha consciência da ilicitude de sua conduta, sendo-lhe exigível conduta diversa daquela que foi adotada, qual seja, desincumbir-se do seu dever por meio da apresentação da prestação de contas, executar integralmente o objeto conveniado e comprovar a titularidade plena dos imóveis onde foram construídos os sistemas de abastecimento de água, objeto do TC PAC 1181/2009, comprovando assim a boa e regular aplicação dos recursos. 
b)	diligenciar a Superintendência Estadual da Funasa no Ceará (Suest - CE) , com fundamento nos art. 10, § 1º, e 11 da Lei 8.443/1992 c/c o art. 157 do RI/TCU, para que, no prazo de 15 (quinze) dias, encaminhe ao Tribunal os extratos bancários da conta corrente e de aplicações financeiras do TC PAC 1181/2009 (Banco do Brasil, Ag. 0823-0, c/c 26.905-0) , citados no Parecer Financeiro 244/2014 como recebidos do Município de Santa Quitéria/CE, mas não anexados à tomada de contas especial pela Funasa; e 
c)	diligenciar, com fundamento nos arts. 10, § 1º, e 11 da Lei 8.443/1992 c/c o art. 157 do RI/TCU, a Superintendência do Banco do Brasil S.A no Estado do Ceará, para que, no prazo de quinze dias, sejam encaminhados os extratos bancários completos da conta corrente 26.905-0, da Agência 08230, de titularidade do Município de Santa Quitéria/CE (CNPJ 07.725.138/0001-05) , destinada à movimentação dos recursos públicos inerentes ao Termo de Compromisso TC PAC 1181/2009 - Siafi 660363, celebrado entre a Fundação Nacional de Saúde - Funasa e o referido município, desde a abertura da conta, com as respectivas aplicações financeiras, acompanhados de cópias dos cheques compensados e identificação dos destinatários de transferências on line (TED, DOC, transferência entre contas, etc.) , indicando seus nomes e dados da conta de destino,  informando ainda a existência do saldo atualizado na referida conta. 
16.	Em cumprimento ao pronunciamento da unidade (peça 12) , foram encaminhados ao responsável os Ofícios de Citação 17.072 e 19.143/2020 (peças 18 e 19) , ambos recebidos como atestam os avisos de recebimento de peças 20 e 22.
17.	Quanto às diligências objeto dos Ofícios 17.074 e 17.075/2020 (peças 16 e 17) , a Funasa encaminhou a resposta de peça 24 e o Banco do Brasil aquelas de peças 25 a 36.
18.	Na instrução de peça 38, constatou-se a revelia do Sr. Francisco das Chagas Magalhães Mesquita, que permaneceu silente ante as citações por ele recebidas, operando-se, portanto, os efeitos da revelia, nos termos do art. 12, §3º, da Lei 8.443/1992.
19.	Na mesma instrução, examinando-se os elementos encaminhados pelo Banco do Brasil, constatou-se que foram realizados os seguintes pagamentos à empresa CCL Cruz Construções Ltda:
	Forma
	Data
	Valor
	Localização

	Cheque 850001
	22/9/2010
	323.110,81
	Peças 26 e 34, p. 1

	Cheque 850002
	22/9/2010
	185.083,68
	Peças 27 e 34, p. 1

	Cheque 850003
	18/11/2010
	209.222,92
	Peças 28 e 34, p. 3

	Cheque 850005
	9/2/2011
	36.923,19
	Peças 30 e 34, p. 6

	Cheque 850006
	9/2/2011
	483.122,00
	Peças 31 e 34, p. 6

	TED
	22/3/2012
	79.433,32
	Peças 32 e 34, p. 19

	TED
	24/7/2012
	296.414,10
	Peças 32 e 34, p. 23

	TED
	24/7/2012
	114.195,06
	Peças 32 e 34, p. 23

	TED
	6/9/2012
	114.681,27
	Peças 32 e 34, p. 25

	TOTAL
	1.842.186,35
	
20.	Conforme registrado no Parecer Técnico 63/2014 (peça 4, p. 50-56) , as obras alcançaram percentual de execução física de 71,5%. Todavia, o percentual de execução com atingimento de etapa útil foi de 46,36%, uma vez que nas localidades de Maniçoba II, Riacho das Pedras, Pico de Baixo /Fazenda Cruz, Alegre Tatajuba e Queimados os sistemas estavam em funcionamento de forma irregular, pois além dos vazamentos nos reservatórios de Riacho das Pedras e Queimados, todos os demais não tiveram o sistema de tratamento de água instalado.
21.	No citado Parecer foram relacionados todos os serviços não executados ou executados em desacordo com o projeto aprovado, resultando em uma inexecução total de R$ 540.954,62, pelos quais a empresa CCL Cruz Construções Ltda. deve responder, uma vez que restou comprovado o recebimento integral do valor das obras. 
22.	No valor dos serviços não executados, a Funasa incluiu aqueles que apresentavam danos ou que foram destruídos, conforme a seguir detalhamos:
	Localidade: Alegre Tatajuba

	Reservatório pré-modado danificado com vazamento
	52.385,00

	Ligações prediais danificadas e/ou destruídas
	6.589,80

	Localidade: Queimados

	Ligações prediais danificadas e/ou destruídas
	2.827,56

	Localidade: Riacho das Pedras

	Reservatório pré-modado danificado com vazamento
	54.461,29

	Ligações prediais danificadas e/ou destruídas
	1.733,86

	Localidade: Pico de Baixo/Fazenda Cruz

	Ligações prediais danificadas e/ou destruídas
	894,33

	Localidade: Várzea Alegre

	Ligações prediais danificadas e/ou destruídas
	3.765,60

	TOTAL
	122.657,44

23.	Entendeu-se que a empresa não deveria ser responsabilizada pela inexecução dos serviços apontados no quadro acima, cujas causas (danos ou destruição) , apontadas em vistoria realizada dois anos após o fim das obras, provavelmente estão relacionadas à falta de manutenção, ação do tempo ou vandalismos. Dessa forma, o valor não executado de responsabilidade da empresa estaria limitado então a R$ 418.297,18 (R$ 540.954,62 - R$ 122.657,44) .
24.	Assim entendeu-se necessário citar a empresa, em solidariedade com Francisco das Chagas Magalhães Mesquita, nos seguintes termos:
a) realizar a CITAÇÃO solidária do Sr. Francisco das Chagas Magalhães Mesquita (CPF: 263.943.67320) , Prefeito Municipal de Santa Quitéria/CE, na gestão 2009-2012, e da empresa CCL Cruz Construções Ltda. (CNPJ 08.942.694/0001-98) , na pessoa de seu representante legal, com fundamento nos arts. 10, § 1º, e 12, incisos I e II, da Lei 8.443/1992 c/c o art. 202, incisos I e II, do RI/TCU, para que, no prazo de quinze dias, apresentem alegações de defesa e/ou recolham aos cofres do Tesouro Nacional as quantias abaixo indicadas, atualizadas monetariamente a partir das respectivas datas até o efetivo recolhimento, abatendo-se na oportunidade a quantia eventualmente ressarcida, na forma da legislação em vigor, em decorrência das irregularidades abaixo descritas: 
Irregularidades - Sr. Francisco das Chagas Magalhães Mesquita: a) não comprovação da boa e regular aplicação dos recursos federais repassados ao Município de Santa Quitéria/CE, em face da omissão do dever de prestar contas dos valores transferidos no âmbito do TC PAC 1181/2009, cujo objeto era a execução de sistemas de abastecimento de água em diversas localidades do município; b) execução parcial do objeto em 46,36%, sem alcance dos objetivos propostos, com pagamento integral das obras; e c) não comprovação da titularidade plena dos imóveis onde foram construídos os sistemas de abastecimento de água, objeto do TC PAC 1181/2009.  
Irregularidades - CLL Cruz Construções Ltda.: inexecução de serviços objeto do TC PAC 1181/2009, equivalentes a R$ 418.297,18, com recebimento do valor total das obras.
Dispositivos violados - Sr. Francisco das Chagas Magalhães Mesquita: parágrafo único do art. 70 da Constituição Federal; art. 93 do Decreto-Lei 200/67; arts. 2º, inciso VIII, 22 e 28, da IN/STN 1/1997, inciso IV, do art. 25, da Portaria Interministerial MPOG/MF/CGU 127/2008 e cláusula quarta do TC PAC 1181/2009. 
Dispositivos violados - CLL Cruz Construções Ltda.: arts. 62 e 63 da Lei 4.320/1964. 
 	Quantificação do débito: 
a.1) Sr. Francisco das Chagas Magalhães Mesquita solidariamente com CCL Cruz Construção Ltda.:
	VALOR ORIGINAL (R$) 
	DATA DA OCORRÊNCIA 

	189.420,85
	24/7/2012

	114.195,06
	24/7/2012

	114.681,27
	6/9/2012

a.2) Sr. Francisco das Chagas Magalhães Mesquita individualmente:
	VALOR ORIGINAL (R$) 
	DATA DA OCORRÊNCIA 
	DÉBITO/CRÉDITO 

	717.400,00 
	15/9/2010 
	D 

	538.050,00 
	27/1/2011 
	D 

	538.050,00 
	19/7/2012 
	D 

	189.420,85
	24/7/2012
	C

	114.195,06
	24/7/2012
	C

	114.681,27
	6/9/2012
	C

	11.822,54 
	27/12/2013 
	C 

Cofre para recolhimento: Tesouro Nacional 
Conduta - Sr. Francisco das Chagas Magalhães Mesquita: a) omitir-se do dever de prestar contas dos valores transferidos no âmbito do TC PAC 1181/2009, cujo objeto era a execução de sistemas de abastecimento de água em diversas localidades do município; b) executar parcialmente o objeto em 46,36%, sem alcançar os objetivos propostos e pagar pela totalidade das obras; e c) não comprovar a titularidade plena dos imóveis onde foram construídos os sistemas de abastecimento de água, objeto do TC PAC 1181/2009.  
Conduta - CLL Cruz Construções Ltda.: deixar de executar serviços objeto do TC PAC 1181/2009, equivalentes a R$ 418.297,18, e receber o valor total das obras.  
Nexo de causalidade - Sr. Francisco das Chagas Magalhães Mesquita: a) a omissão do dever de prestar contas dos valores transferidos no âmbito do TC PAC 1181/2009, cujo objeto era a execução de sistemas de abastecimento de água em diversas localidades do município, propiciou a impossibilidade de se comprovar o nexo entre os valores repassados e as despesas e, consequentemente, presunção de dano ao erário; b) a execução parcial do objeto em 46,36%, sem alcançar os objetivos propostos e com pagamento integral das obras, propiciou o não atingimento dos objetivos do convênio e, consequentemente, dano ao erário equivalente valor total repassado e c) a não comprovação da titularidade plena dos imóveis onde foram construídos os sistemas de abastecimento de água, objeto do TC PAC 1181/2009, propiciou a execução da obra em imóvel privado e, consequentemente, dano ao erário correspondente ao valor público utilizado em propriedade privada. 
Nexo de causalidade - CLL Cruz Construções Ltda.: a inexecução de serviços objeto do TC PAC 1181/2009, equivalentes a R$ 418.297,18, com recebimento do valor total das obras, resultou em dano ao erário correspondente ao valor dos serviços não executados. 
Culpabilidade - Sr. Francisco das Chagas Magalhães Mesquita: não há excludentes de ilicitude, de culpabilidade ou de punibilidade. É razoável supor que o responsável tinha consciência da ilicitude de sua conduta, sendo-lhe exigível conduta diversa daquela que foi adotada, qual seja, desincumbir-se do seu dever por meio da apresentação da prestação de contas, executar integralmente o objeto conveniado, abstendo-se de pagar por serviços não realizados, e comprovar a titularidade plena dos imóveis onde foram construídos os sistemas de abastecimento de água, objeto do TC PAC 1181/2009, comprovando assim a boa e regular aplicação dos recursos. 
Culpabilidade - CLL Cruz Construções Ltda.: não há excludentes de ilicitude, de culpabilidade ou de punibilidade. É razoável supor que a responsável, por meio de seus representantes, tinha consciência da ilicitude de sua conduta, sendo-lhe exigível conduta diversa daquela que foi adotada, qual seja, executar a totalidade dos serviços objeto do TC PAC 1181/2009 e abster-se de receber por serviços não realizados. 
25.	Em cumprimento ao pronunciamento da unidade (peça 40) , os responsáveis foram citados conforme quadro a seguir:
	Responsável
	Ofício
	Recebimento
	Origem do endereço

	Francisco das Chagas Magalhães Mesquita
	44135/2020 (peça 43) 
	7/10/2020 (peça 45) 
	Receita Federal (peça 41) 

	CLL Cruz Construções Ltda
	44136/2020 (peça 44) 
	---
	Receita Federal - endereço do sócio administrador (peça 49) 

		12078/2021 (peça 50) 
	22/4/2021 (peça 55) 
	
		12079/2021 (peça 51) 
	Ausente 3x (peça 59) 
	
		12080/2021 (peça 52) 
	22/4/2021 (peça 56) 
	
		12082/2021 (peça 53) 
	22/4/2021 (peça 57) 
	
		12083/2021 (peça 54) 
	22/4/2021 (peça 58) 
	
		28114/2021 (peça 61) 
	Ausente 3x (peça 62) 
	Receita Federal (peça 60) 

		Edital 1199/2021 (peça 64) 
	17/9/2021 (peça 65) 
	---

26.	Transcorrido o prazo regimental fixado, o responsável permaneceu silente, operando-se, portanto, os efeitos da revelia, dando-se prosseguimento ao processo, nos termos do art. 12, §3º, da Lei 8.443/1992.
EXAME TÉCNICO
27.	Preliminarmente, cumpre tecer breves considerações sobre a forma como são realizadas as comunicações processuais no TCU. A esse respeito, destacam-se o art. 179, do Regimento Interno do TCU (Resolução 155, de 4/12/2002) e os arts. 3º e 4º, inciso III, § 1º, da Resolução TCU 170, de 30 de junho de 2004, in verbis:
Resolução 155/2002 (Regimento Interno) :
Art. 179. A citação, a audiência ou a notificação, bem como a comunicação de diligência, far se-ão:
I - mediante ciência da parte, efetivada por servidor designado, por meio eletrônico, fac-símile, telegrama ou qualquer outra forma, desde que fique confirmada inequivocamente a entrega da comunicação ao destinatário;
II - mediante carta registrada, com aviso de recebimento que comprove a entrega no endereço do destinatário;
III - por edital publicado no Diário Oficial da União, quando o seu destinatário não for localizado
 (...) 
Resolução TCU 170/2004:
Art. 3º As comunicações serão encaminhadas aos seus destinatários por meio de:
I - correio eletrônico, fac-símile ou telegrama;
II - servidor designado;
III - carta registrada, com aviso de recebimento;
IV - edital publicado no Diário Oficial da União, quando o seu destinatário não for localizado, nas hipóteses em que seja necessário o exercício de defesa'.
 (...) 
Art. 4º. Consideram-se entregues as comunicações:
I - efetivadas conforme disposto nos incisos I e II do artigo anterior, mediante confirmação da ciência do destinatário;
II - realizadas na forma prevista no inciso III do artigo anterior, com o retorno do aviso de recebimento, entregue comprovadamente no endereço do destinatário;
III - na data de publicação do edital no Diário Oficial da União, quando realizadas na forma prevista no inciso IV do artigo anterior.
§ 1º O endereço do destinatário deverá ser previamente confirmado mediante consulta aos sistemas disponíveis ao Tribunal ou a outros meios de informação, a qual deverá ser juntada ao respectivo processo.
28.	Portanto, a validade da citação via postal não depende de que o aviso de recebimento seja assinado pelo próprio destinatário da comunicação, o que dispensa, no caso em tela, a entrega do AR em 'mãos próprias'. A exigência da norma é no sentido de o Tribunal verificar se a correspondência foi entregue no endereço correto, residindo aqui a necessidade de certeza inequívoca. 
29.	Não é outra a orientação da jurisprudência do TCU, conforme se verifica nos julgados a seguir transcritos:
São válidas as comunicações processuais entregues, mediante carta registrada, no endereço correto do responsável, não havendo necessidade de que o recebimento seja feito por ele próprio (Acórdão 3648/2013-TCU-Segunda Câmara, Relator Ministro José Jorge) ;
É prescindível a entrega pessoal das comunicações pelo TCU, razão pela qual não há necessidade de que o aviso de recebimento seja assinado pelo próprio destinatário. Entregando se a correspondência no endereço correto do destinatário, presume-se o recebimento da citação. (Acórdão 1019/2008-TCU-Plenário, Relator Ministro Benjamin Zymler) ;
As comunicações do TCU, inclusive as citações, deverão ser realizadas mediante Aviso de Recebimento - AR, via Empresa Brasileira de Correios e Telégrafos, bastando para sua validade que se demonstre que a correspondência foi entregue no endereço correto. (Acórdão 1526/2007-TCU-Plenário, Relator Ministro Aroldo Cedraz) .
30.	A validade do critério de comunicação processual do TCU foi referendada pelo Supremo Tribunal Federal, nos termos do julgamento do MS-AgR 25.816/DF, por meio do qual se afirmou a desnecessidade da ciência pessoal do interessado, entendendo-se suficiente a comprovação da entrega do 'AR' no endereço do destinatário:
EMENTA: AGRAVO REGIMENTAL. MANDADO DE SEGURANÇA. DESNECESSIDADE DE INTIMAÇÃO PESSOAL DAS DECISÕES DO TRIBUNAL DE CONTAS DA UNIÃO. ART. 179 DO REGIMENTO INTERNO DO TCU. INTIMAÇÃO DO ATO IMPUGNADO POR CARTA REGISTRADA, INICIADO O PRAZO DO ART. 18 DA LEI nº 1.533/51 DA DATA CONSTANTE DO AVISO DE RECEBIMENTO. DECADÊNCIA RECONHECIDA. AGRAVO IMPROVIDO.
O envio de carta registrada com aviso de recebimento está expressamente enumerado entre os meios de comunicação de que dispõe o Tribunal de Contas da União para proceder às suas intimações.
O inciso II do art. 179 do Regimento Interno do TCU é claro ao exigir apenas a comprovação da entrega no endereço do destinatário, bastando o aviso de recebimento simples.
31.	No caso em apreço, a citação de Francisco das Chagas Magalhães Mesquita é válida, uma vez que foi encaminhada para o endereço do responsável constante da base de dados da Receita Federal e efetivamente recebida, conforme quadro do item 25.
32.	Quanto à empresa, à empresa CLL Cruz Construções Ltda., a citação por edital, realizada nos termos do item 9.1 do Memorando Circular Segecex 10/2018, foi precedida das tentativas infrutíferas de citá-la por via postal em seu endereço constante da base de dados da Receita Federal, bem como em endereços comerciais de seu representante legal, Francisco Lucilane Pereira Da Cruz, que apesar de efetivamente recebidos, não resultaram em seu comparecimento aos autos.
33.	Quanto ao mérito, nos processos do TCU, a revelia não conduz à presunção de que seriam verdadeiras todas as imputações levantadas contra os responsáveis, diferentemente do que ocorre no processo civil, em que a revelia do réu opera a presunção da verdade dos fatos narrados pelo autor. Dessa forma, a avaliação da responsabilidade dos agentes não pode prescindir da prova existente no processo ou para ele carreada. 
34.	Ao não apresentar suas defesas, os responsáveis deixaram de produzir prova quanto à regularidade da aplicação dos recursos do convênio, em afronta às normas que impõem aos jurisdicionados a obrigação legal de, sempre que demandados pelos órgãos de controle, apresentarem os documentos que demonstrem a correta utilização das verbas públicas, a exemplo do contido no art. 93 do Decreto-Lei 200/67: 'Quem quer que utilize dinheiros públicos terá de justificar seu bom e regular emprego na conformidade das leis, regulamentos e normas emanadas das autoridades administrativas competentes.' 
35.	Considerando o princípio da verdade real que rege a atuação desta Corte, ainda que as alegações de defesa não tenham sido apresentadas pelo responsável, a revelia não afasta a obrigatoriedade da análise dos elementos probatórios disponíveis nos autos, conforme reiterados acórdãos do Tribunal (Acórdão 163/2015-TCU-Segunda Câmara, Rel.  Min. Subst. André de Carvalho; 2.685/2015 - 2ª Câmara, Rel. Min. Raimundo Carreiro; 2.801/2015 - 1ª Câmara, Rel. Min. Walton Alencar Rodrigues; 4.340/2015 - 1ª Câmara, Rel. Min. Subst. Weder de Oliveira e 5.537/2015 - 1ª Câmara, Rel. Min. Subst. Weder de Oliveira) . Assim, procurou-se buscar, em manifestações do responsável na fase interna desta Tomada de Contas Especial, se havia argumentos que pudessem ser aproveitados em seu favor.	
36.	Conforme registrado no item 12, o responsável foi notificado seis vezes na fase interna, optando pelo silêncio. Já a empresa não havia sido arrolada na fase interna. Assim, não encontramos nenhum outro argumento nos autos que possa vir a ser analisado e posteriormente utilizado para afastar as irregularidades apontadas. 
37.	Vale ressaltar que a pretensão punitiva do TCU, conforme Acórdão 1441/2016-TCU-Plenário, que uniformizou a jurisprudência acerca dessa questão, subordina-se ao prazo geral de prescrição indicado no art. 205 do Código Civil, que é de 10 anos, contado da data de ocorrência da irregularidade sancionada, nos termos do art. 189 do Código Civil, sendo este prazo interrompido pelo ato que ordenar a citação, a audiência ou a oitiva do responsável. No caso em exame, o prazo final para apresentação da prestação de contas se deu em 4/12/2013. Tendo sido o ato de ordenação da citação assinado em 16/4/2020 (peça 12) , não ocorreu a prescrição da pretensão punitiva.
38.	Em se tratando de processo em que a parte interessada não se manifestou acerca das irregularidades imputadas, não há elementos para que se possa efetivamente aferir e reconhecer a ocorrência de boa-fé na conduta do responsável ou de quaisquer outros excludentes de culpabilidade, podendo o Tribunal, desde logo, proferir o julgamento de mérito pela irregularidade das contas, nos termos dos §§ 2º e 6º do art. 202 do Regimento Interno do TCU. (Acórdão 133/2015-TCU-Primeira Câmara, Rel. Min. Bruno Dantas; 2.455/2015 - 1ª Câmara, Rel. Min. Bruno Dantas; 3.604/2015 - 1ª Câmara, Rel. Min. Bruno Dantas; 5.070/2015 - 2ª Câmara, Rel. Min. Subst. André de Carvalho e 2.424/2015 - Plenário, Rel. Min. Benjamin Zymler) .
39.	Dessa forma, Francisco das Chagas Magalhães Mesquita (CPF: XXX.943.673-XX) , Prefeito Municipal de Santa Quitéria/CE, na gestão 2009-2012, e CCL Cruz Construções Ltda. (CNPJ 08.942.694/0001-98) devem ser considerados revéis, nos termos do art. 12, §3º, da Lei 8.443/1992.
Cumulatividade de multas 
40.	Quanto à possibilidade de aplicação cumulativa das multas dos arts. 57 e 58, inciso I, da Lei 8.443/1992, ainda que seja adequada a realização de citação e audiência do responsável, por força do disposto no art. 209, § 4º, do Regimento Interno do TCU, o Tribunal reconhece que existe relação de subordinação entre as condutas de 'não comprovação da aplicação dos recursos' e de 'omissão na prestação de contas', sendo a primeira consequência da segunda, o que enseja, na verificação das duas irregularidades, a aplicação da multa do art. 57, com o afastamento da multa do art. 58, inciso I, em atenção ao princípio da absorção (Acórdão 9579/2015-TCU-Segunda Câmara, Relator Min. Vital do Rêgo; Acórdão 2469/2019-TCU-Primeira Câmara, Relator Min. Augusto Sherman) .
41.	Conforme leciona Cezar Bitencourt (Tratado de Direito Penal: parte geral - 8ª Edição - São Paulo: Saraiva, 2003. Pg. 565) , na absorção, ' (...) a pena do delito mais grave absorve a pena do delito menos grave, que deve ser desprezada'. No caso concreto, a 'omissão no dever de prestar contas', embora seja uma irregularidade autônoma, funciona como fase ou meio para a consecução da 'não comprovação da aplicação dos recursos', havendo clara relação de interdependência entre essas condutas. Dessa forma, recaindo as duas ocorrências num mesmo gestor, deve prevalecer a pena do delito mais grave, qual seja, a multa do art. 57, da Lei 8.443/1992.
42.	Cumpre observar, ainda, que a conduta dos responsáveis, consistente nas irregularidades 'não comprovação da boa e regular aplicação dos recursos federais repassados em face da omissão no dever de prestar contas' e 'não cumprimento do prazo para apresentação de prestação de contas pelo gestor dos recursos', configura violação não só às regras legais, mas também aos princípios basilares da administração pública, eis que, em última análise, ocorre o comprometimento da necessária satisfação à sociedade sobre o efetivo emprego dos recursos públicos postos à disposição da municipalidade, por força do instrumento de repasse em questão.
43.	Nesses casos, em que fica evidente a falta de transparência e lisura, não há como afastar as suspeitas sempre presentes de que a totalidade dos recursos públicos federais, transferida ao município, tenha sido integralmente desviada, em prol de gestor ímprobo, ou de pessoas por ele determinadas, a revelar grave inobservância de dever de cuidado no trato com a coisa pública, isto é, ato praticado com culpa grave, pois, na espécie, a conduta do responsável se distancia daquela que seria esperada de um administrador público minimante diligente, num claro exemplo de erro grosseiro a que alude o art. 28 do Decreto-lei 4.657/1942 (Lei de Introdução às Normas do Direito Brasileiro) , incluído pela Lei 13.655/2018 (Acórdão 1689/2019-TCU-Plenário, Relator Min. Augusto Nardes; Acórdão 2924/2018-TCU-Plenário, Relator Min. José Mucio Monteiro; Acórdão 2391/2018-TCU-Plenário, Relator Min. Benjamin Zymler) . 
Dos valores considerados na citações realizadas
44.	A proposta de citação dos responsáveis foi realizada em 17/8/2020 (peça 38) . No recente Acórdão 9284/2021-TCU-Segunda Câmara, Rel. Min. Marcos Bemquerer, ficou determinado às unidades técnicas observarem o Enunciado 128 da Súmula de Jurisprudência do Tribunal, ao realizarem as citações, atentando para os itens 40 a 48 do voto do Relator, a seguir transcrito:
40. Compulsando os ofícios citatórios endereçados aos responsáveis (peças 62/63) , verifico que a Sec/CE, no débito solidário da Sociedade Beneficente Francisca Alves de Almeida e da Sra. Antônia Maura de Lima, utilizou a sistemática de levar os valores do débito imputado solidariamente àquelas duas responsáveis e à firma NE.F - Núcleo Estratégico. Fortaleza Consultoria Empresarial Ltda. (R$ 79.500,00, R$ 22.920,00 e R$ 52.200,00) como crédito, de forma a abater tal montante do valor total pelo qual as duas primeiras devem responder, ou seja, R$ 2.017.796,49.
41. Não é a primeira oportunidade em que me deparo com a aplicação, por parte de unidades técnicas desta Corte, deste procedimento para efetuar a citação solidária em que há parcelas de reponsabilidade de um ou mais responsáveis e outro montante em que há a inclusão de outro (s) responsável (eis) no polo solidário.
42. O método consiste, como visto nestes autos, em citar a responsável, seja de forma individual ou ainda em solidariedade com outro (s) , pelo valor total do débito apurado, consignando, contudo, o (s) montante (s) pelo (s) qual (ais) a (s) primeira (s) responsável (eis) foi (ram) citada (s) em solidariedade com uma terceira parte, como crédito.
43. A leitura dos itens 11.1 e 11.2 acima evidencia a prática acima explanada.
44. Ocorre que, como já ponderei outrora (TC-Processo 005.929/2019-9, Acórdão 3.002/2021; e TC-Processo 005.927/2019-6, Acórdão 8968/2020-TCU-Segunda Câmara) , tal procedimento não está alinhado ao que prevê o Enunciado 128 da Súmula de Jurisprudência do TCU.
45. Consoante previsto naquele verbete, valores levados a crédito nas citações e eventuais condenações são aqueles relativos a quantias que foram devolvidas pelo responsável:
'Mesmo na hipótese de já se ter verificado recolhimento parcial, o Acórdão de condenação expressará o total da dívida, abatendo-se, na execução, o valor já satisfeito, sem a incidência da correção monetária e dos juros de mora sobre a quantia já ressarcida e a partir da data de cada pagamento.'
46. A fim de verificar o efeito da sistemática adotada pela Sec/CE, simulei a atualização do débito de responsabilidade solidária da Sociedade Beneficente Francisca Alves de Almeida e da Sra. Antônia Maura de Lima até o dia 7/5/2021, na sistemática adotada pela unidade técnica, o que importou na quantia de R$ 3.809.083,12.
47. Na segunda simulação, abatendo-se do débito das duas primeiras responsáveis o valor de R$ 154.620,00 - atinente ao somatório das parcelas de R$ 79.500,00, R$ 22.920,00 e R$ 52.200,00, de responsabilidade delas e da firma NE.F - Núcleo Estratégico. Fortaleza Consultoria Empresarial Ltda. - nas parcelas mais antigas, de forma a beneficiá-las, e usando como crédito apenas a quantia de R$ 345.133,10, nos termos da Súmula/TCU 128, o quantum do prejuízo atualizado até o dia 7/5/2021 foi de R$ 3.681.583,65.
48. Como se vê, o método usado pela unidade técnica, além de não estar alinhado ao já mencionado Enunciado 128, ocasionaria prejuízo às responsáveis, eis que implicaria débito atualizado em valor superior àquele que efetivamente resultaria, caso adotada a sistemática corriqueiramente aplicada por este Tribunal.
45.	Considerando os termos do acórdão acima, o débito a ser considerado na presente tomada de contas especial deve ser o seguinte:
Francisco das Chagas Magalhães Mesquita solidariamente com CCL Cruz Construção Ltda.:
	VALOR ORIGINAL (R$) 
	DATA DA OCORRÊNCIA 

	189.420,85
	24/7/2012

	114.195,06
	24/7/2012

	114.681,27
	6/9/2012

Francisco das Chagas Magalhães Mesquita individualmente:
	VALOR ORIGINAL (R$) 
	DATA DA OCORRÊNCIA 
	DÉBITO/CRÉDITO

	717.400,00 
	15/9/2010 
	D

	538.050,00 
	27/1/2011 
	D

	119.752,82 
	19/7/2012 
	D

	11.822,54 
	27/12/2013 
	C

46.	Considerando os novos valores acima, o débito individual atualizado de Francisco das Chagas Magalhães Mesquita para a presente data perfaz o montante de R$ 2.551.492,74, ao passo que a atualização dos valores considerados na citação (item 24) , resultaria em um débito superior, de R$ 2.552.987,46. 
47.	Dessa forma, a sistemática de cálculo apontada no Acórdão 9284/2021-TCU-Segunda Câmara, Rel. Min. Marcos Bemquerer, representada no item 45, resulta em um débito final menor e mais benéfico ao responsável, devendo, portanto, ser considerado no acórdão condenatório.
CONCLUSÃO
48.	Em face da análise promovida na seção 'Exame Técnico', verifica-se que os responsáveis não lograram comprovar a boa e regular aplicação dos recursos. Instados a se manifestar, optaram pelo silêncio, configurando a revelia, nos termos do § 3º, do art. 12, da Lei 8.443/1992. Ademais, inexistem nos autos elementos que demonstrem a boa-fé do responsável ou a ocorrência de outras excludentes de culpabilidade.
49.	Verifica-se também que não houve a prescrição da pretensão punitiva, conforme análise realizada no item 37.
50.	Tendo em vista que não constam dos autos elementos que permitam reconhecer a boa-fé dos responsáveis, sugere-se que as suas contas sejam julgadas irregulares, nos termos do art. 202, § 6º, do Regimento Interno do TCU, com a imputação do débito atualizado monetariamente e acrescido de juros de mora, nos termos do art. 202, § 1º do Regimento Interno do TCU, com a aplicação da multa prevista no art. 57 da Lei 8.443/1992.
PROPOSTA DE ENCAMINHAMENTO
51.	Diante do exposto, submetem-se os autos à consideração superior, propondo ao Tribunal:
	a) considerar revéis os responsáveis Francisco das Chagas Magalhães Mesquita (CPF: XXX.943.673-XX) , Prefeito Municipal de Santa Quitéria/CE, na gestão 2009-2012, e CCL Cruz Construções Ltda. (CNPJ 08.942.694/0001-98) , para todos os efeitos, dando-se prosseguimento ao processo, com fulcro no art. 12, § 3º, da Lei 8.443/1992; 
	b) com fundamento nos arts. 1º, inciso I, 16, inciso III, alíneas 'a' e 'c', da Lei 8.443/1992 c/c os arts. 19 e 23, inciso III, da mesma Lei, e com arts. 1º, inciso I; 209, incisos I e III; 210 e 214, inciso III, do Regimento Interno, julgar irregulares as contas de Francisco das Chagas Magalhães Mesquita (CPF: XXX.943.673-XX) , Prefeito Municipal de Santa Quitéria/CE, na gestão 2009-2012, e com fundamento na alínea 'c', da Lei 8.443/1992 c/c os arts. 19 e 23, inciso III, da mesma Lei, e com arts. 1º, inciso I; 209, inciso III; 210 e 214, inciso III, julgar irregulares as contas de CCL Cruz Construções Ltda. (CNPJ 08.942.694/0001-98) , condenando-os solidariamente ao pagamento das importâncias a seguir especificadas, atualizadas monetariamente e acrescidas dos juros de mora, calculadas a partir das datas discriminadas até a data da efetiva quitação do débito, fixando-lhe o prazo de quinze dias, para que comprove, perante o Tribunal, o recolhimento das referidas quantias aos cofres do Tesouro Nacional, nos termos do art. 23, inciso III, alínea 'a', da citada lei, c/c o art. 214, inciso III, alínea 'a', do Regimento Interno do TCU:
	a.1) Sr. Francisco das Chagas Magalhães Mesquita solidariamente com CCL Cruz Construção Ltda.:
	VALOR ORIGINAL (R$) 
	DATA DA OCORRÊNCIA 

	189.420,85
	24/7/2012

	114.195,06
	24/7/2012

	114.681,27
	6/9/2012

	a.2) Sr. Francisco das Chagas Magalhães Mesquita individualmente:
	VALOR ORIGINAL (R$) 
	DATA DA OCORRÊNCIA 
	DÉBITO/CRÉDITO 

	717.400,00 
	15/9/2010 
	D

	538.050,00 
	27/1/2011 
	D

	119.752,82 
	19/7/2012 
	D

	11.822,54 
	27/12/2013 
	C

	c) aplicar individualmente a Francisco das Chagas Magalhães Mesquita (CPF: XXX.943.673-XX) e à empresa CCL Cruz Construções Ltda. (CNPJ 08.942.694/0001-98) a multa prevista no art. 57 da Lei 8.443/1992 c/c o art. 267 do Regimento Interno do TCU, fixando-lhes o prazo de quinze dias, a contar da notificação, para que comprove, perante o Tribunal (art. 214, III, alínea 'a', do Regimento Interno do TCU) , o recolhimento da dívida aos cofres do Tesouro Nacional, atualizada monetariamente desde a data do acórdão que vier a ser proferido por este Tribunal até a data do efetivo recolhimento, se paga após o vencimento, na forma da legislação em vigor;
	d) autorizar, desde logo, a cobrança judicial das dívidas, caso não atendida a notificação, na forma do disposto no art. 28, inciso II, da Lei 8.443/1992;
	e) autorizar também, desde logo, se requerido, com fundamento no art. 26, da Lei 8.443, de 1992, c/c o art. 217, §§ 1º e 2º do Regimento Interno do TCU, o parcelamento da (s) dívida (s) em até 36 parcelas, incidindo, sobre cada parcela, corrigida monetariamente, os correspondentes acréscimos legais, fixando-lhe o prazo de quinze dias, a contar do recebimento da notificação, para comprovar, perante o Tribunal, o recolhimento da primeira parcela, e de trinta dias, a contar da parcela anterior, para comprovar os recolhimentos das demais parcelas, devendo incidir, sobre cada valor mensal, atualizado monetariamente, os juros de mora devidos, no caso do débito, na forma prevista na legislação em vigor, alertando o responsável de que a falta de comprovação do recolhimento de qualquer parcela importará o vencimento antecipado do saldo devedor, nos termos do § 2º do art. 217 do Regimento Interno deste Tribunal; 
	f) esclarecer ao responsável Francisco das Chagas Magalhães Mesquita que, caso se demonstre, por via recursal, a correta aplicação dos recursos, mas não se justifique a omissão da prestação de contas, o débito poderá ser afastado, mas permanecerá a irregularidade das contas, dando-se ensejo à aplicação da multa prevista no art. 58, inciso I, da Lei 8.443/1992;
	g) enviar cópia do Acórdão que vier a ser proferido à Fundação Nacional de Saúde e aos responsáveis, para ciência, bem como à Procuradoria da República no Estado do Ceará, nos termos do § 3º do art. 16 da Lei 8.443/1992, c/c o § 7º do art. 209 do Regimento Interno do TCU, para adoção das medidas cabíveis, informando-os que a presente deliberação, acompanhada do Relatório e do Voto que a fundamenta, está disponível para a consulta no endereço www.tcu.gov.br/acordaos, além de esclarecer que, caso requerido, o TCU poderá fornecer sem custos as correspondentes cópias, de forma impressa; e
	h) informar à Procuradoria da República no Estado do Ceará que, nos termos do parágrafo único do art. 62 da Resolução TCU 259/2014, os procuradores e membros do Ministério Público credenciados nesta Corte podem acessar os presentes autos de forma eletrônica e automática, ressalvados apenas os casos de eventuais peças classificadas como sigilosas, as quais requerem solicitação formal."
2.	O MP/TCU, representado pelo Procurador Júlio Marcelo de Oliveira, manifesta-se, em parecer à peça 70, de acordo com a proposta da unidade técnica.
É o Relatório.

não consta.

Procurador Júlio Marcelo de Oliveira.

TOMADA DE CONTAS ESPECIAL. TERMO DE COMPROMISSO. RECURSOS DO PROGRAMA DE ACELERAÇÃO DO CRESCIMENTO. NÃO APRESENTAÇÃO DA PRESTAÇÃO DE CONTAS FINAL DO AJUSTE. EXECUÇÃO PARCIAL. NÃO ATINGIMENTO DAS METAS DO AJUSTE PELA PARCELA EXECUTADA. CITAÇÃO. REVELIA. CONTAS IRREGULARES. DÉBITO. MULTA.

TOMADA DE CONTAS ESPECIAL (TCE)

Secretaria de Controle Externo de Tomada de Contas Especial (SecexTCE).

Trata-se de Tomada de Contas Especial instaurada pela Fundação Nacional de Saúde (Funasa) em desfavor de Francisco das Chagas Magalhães Mesquita, Prefeito Municipal de Santa Quitéria/CE, na gestão 2009-2012, em razão da execução parcial do TC/PAC 1181/2009 (Siafi 660363) , tendo por objeto a execução de sistemas de abastecimento de água.
2.	O termo de compromisso foi firmado no valor total de R$ 1.888.300,00, sendo R$ 1.793.500,00 a cargo da concedente e R$ 94.800,00 a título de contrapartida municipal. Os recursos foram liberados em três parcelas, nos valores de R$ 717.400,00, em 15/9/2010; R$ 538.050,00, em 27/1/2011; e R$ 538.050,00, em 19/7/2012. A vigência do ajuste ocorreu no período de 31/12/2009 a 5/10/2013.
3.	O objeto do ajuste previa a instalação de abastecimento de água em oito localidades do Município, sendo elas Maniçoba II, Riacho das Pedra, Pau Branco/Mororó, Várzea Alegre, Pico de Baixo/Fazenda Cruz, Batoque, Alegre Tatajuba e Queimados. Em cada uma dessas localidades deveria ser instalado um sistema composto de captação, adutora, reservatório, rede de distribuição, tratamento e ligações domiciliares, conforme o Plano de Trabalho (peça 3, pp. 2-7) .
4.	As obras custeadas pelo termo de compromisso foram objeto de duas inspeções in loco por parte da Funasa, conforme Relatório de Avaliação de Andamento e Relatório de Visita Técnica (RVT) ambos à peça 3, respectivamente, pp. 24-27 e 47-57, tendo o RVT, conforme o Parecer Técnico à peça 3, p. 59, apontado execução física de 65,5%. Ante essa constatação, por meio do Parecer Financeiro 144/2012 (peça 3, pp. 81-83) a Funasa aprovou com ressalvas a prestação de contas da primeira parcela, no valor de R$ 717.400,00. 
5.	Não houve, entretanto, apresentação da prestação de contas final do ajuste, referente ao restante dos recursos liberados. O Prefeito sucessor, notificado a apresentar a prestação de contas final (peça 4, pp. 10-11) , devolveu o valor de R$ 11.823,39 referente ao saldo do ajuste e os rendimentos financeiros (peça 4, pp. 17-18) , e encaminhou cópia da ação de ressarcimento movida contra o Prefeito antecessor, Francisco das Chagas Magalhães Mesquita (peça 4, pp. 12-16) .
6.	Ante essa situação, a Funasa realizou nova vistoria técnica na obra em junho de 2014. Por meio do Parecer Técnico 63/2014 (peça 4, pp. 50-56) o percentual de execução física foi revisto para 46,36%, em decorrência de perdas de serviços realizados por falta de manutenção em razão de as obras se encontrarem paralisadas por mais de dois anos, o que teria ocasionado a destruição de barriletes de reservatórios, de ligações prediais e tubulações, vazamentos em reservatórios elevados, além de áreas de reservação e captação tomadas pela vegetação e cobertura de telhados danificados. Apontou, ainda, que o valor total dos serviços não executados somou R$ 540.954,62.  Por fim, foi relatado que em três localidades os sistemas não funcionavam em razão da execução parcial e, nas outras cinco, o funcionamento era irregular, sendo constatados vazamentos nos reservatórios de duas localidades, e em todos eles a água era fornecida sem tratamento.
7.	No Parecer Financeiro 244/2014 (peça 4, pp. 28-30) a Funasa registrou que os objetivos do convênio não foram atingidos, que não houve apresentação da prestação de contas final e que não foi apresentada a documentação de posse dos imóveis onde os sistemas de abastecimento de água foram construídos. Dessa forma, foi proposta a reprovação total da prestação de contas.
8.	Ante a inação de Francisco das Chagas Magalhães Mesquita perante seis notificações da Funasa para que apresentasse a prestação de contas final ou recolhesse os valores devidos (peça 4, pp. 34-35, 44-45 e 57-64) , foi instaurada a presente tomada de contas especial.
9.	No âmbito deste Tribunal, foi promovida a citação do responsável (peças 18 e 19) , bem como foram diligenciados o Banco do Brasil e a Funasa para que encaminhassem os extratos bancários da conta corrente do ajuste.
10.	A análise dos extratos recebidos em resposta às audiências (peças 24 a 36) mostrou que foi pago no período do mandato de Francisco das Chagas Magalhães Mesquita o valor total de R$ 1.842.186,35 à empresa contratada. Assim, considerando que o valor total dos recursos federais do ajuste foi repassado à empresa, a SecexTCE a incluiu como responsável solidária em relação à parcela não executada das obras. Apesar de esse valor ter sido avaliado como sendo R$ 540.954,62 no Parecer Técnico 63/2014 da Funasa (peça 4, pp. 50-56) , a unidade técnica aponta que nele foi incluído o valor de R$ 122.657,44 referente a serviços que apresentavam danos ou que foram destruídos. Assim, considerando que essas ocorrências não poderiam ser imputadas à empresa, o débito solidário foi reavaliado como sendo R$ 418.297,18.
11.	Foram então promovidas as citações da Empresa CLL Cruz Construções Ltda. (peças 44, 50 a 54, 61 e 64) , bem como nova citação de Francisco das Chagas Magalhães Mesquita (peça 43) , imputando-se a este último, além do débito solidário com a Empresa, débito individual no valor total repassado, descontando-se os valores imputados como débito solidário.
12.	No caso de Francisco das Chagas Magalhães Mesquita, o ofício de citação foi novamente recebido em seu endereço constante da base de dados da Receita Federal do Brasil (peças 41 e 45) . Em relação à Empresa, ante o insucesso das diversas tentativas de citação no seu endereço e no do seu sócio administrador nos endereços constantes da base dados da Receita Federal do Brasil (peças 49 e 60) , foi realizada a sua citação por edital (peça 64) .
13.	Transcorrido o prazo estipulado nas citações, não houve a apresentação de alegações de defesa por parte do ex-Prefeito ou da Empresa, tampouco foi recolhido o valor do débito que lhes foi imputado. Dessa forma, nos termos do art. 12, § 3º, da Lei 8.443/1992, devem ser considerados revéis, dando-se prosseguimento ao processo.
14.	Ante este fato, a SecexTCE, por meio da instrução de mérito transcrita no relatório parte desta deliberação, propõe julgar irregulares as presentes contas, imputando-se à Empresa o débito constante de sua citação. Quanto ao débito imputado ao ex-Prefeito, a unidade instrutiva reavaliou a metodologia de cálculo, de forma a considerar o débito de sua responsabilidade individual como sendo de R$ 1.375.202,82, com desconto apenas da parcela correspondente à devolução feita pelo Prefeito sucessor (apesar de a unidade técnica haver registrado o valor de R$ 11.822,54, a restituição foi de R$ 11.823,39, conforme peça 4, pp. 17-18) , por ser essa metodologia mais favorável ao responsável. Propõe-se, ainda, aplicar a multa prevista no art. 57 da Lei 8.443/1992 aos responsáveis. O Ministério Público junto ao TCU avalizou a proposta da unidade técnica.
15.	Acolho o encaminhamento proposto pela SecexTCE, cuja análise adoto como parte das minhas razões de decidir.
16.	Embora a primeira parcela dos recursos repassados, no valor de R$ 717.400,00, tenha recebido a aprovação da Funasa, a não apresentação da prestação de contas do restante dos recursos recebidos, no valor de R$ 1.170.900,00, bem como a execução apenas parcial das obras objeto do termo de compromisso, impedem o reconhecimento da regularidade da aplicação até mesmo dessa parcela originalmente aprovada na fase interna. Ocorre que, conforme apontado nas vistorias realizadas pela Funasa, em todas as oito localidades previstas, os sistemas de abastecimento de água foram executados parcialmente, não atingindo os objetivos do ajuste. Assim, em razão da não apresentação da prestação de contas referente à maior parcela dos recursos repassados, não há como estabelecer o nexo causal entre alguma parcela que pudesse ser considerada útil e os recursos da parcela aprovada pela Funasa. Isso porque nenhuma das parcelas executadas foi considerada útil. 
17.	Não há também nos autos informação de que aquilo que foi realizado tenha sido de alguma forma aproveitado para efeito de complementação das obras posteriormente. Pelo contrário, as informações trazidas pela última vistoria realizada pela Funasa, em junho de 2014, dão conta de que a parcela realizada do objeto se encontrava em franca deterioração, em razão de as obras se encontrarem então paralisadas por cerca de dois anos. Tendo agora transcorrido quase dez anos desde a execução das últimas etapas, a possibilidade de reaproveitamento dessas obras mostra-se bastante improvável.
18.	Por outo lado, tendo o ex-Prefeito gestor do ajuste ter permanecido silente perante seis notificações na fase interna, bem como em relação às duas citações realizadas por este Tribunal, deixou aquele responsável passar todas essas oportunidades para trazer aos autos não apenas a prestação de contas dos recursos perante os quais foi omisso, mas também qualquer esclarecimento sobre o destino dado à parcela executada do objeto. Por essas razões, entendo que os elementos constantes dos autos, quais sejam, omissão quanto ao dever de prestar contas da maior parcela dos recursos recebidos, execução parcial das obras, não atingimento dos objetivos do ajuste em nenhuma das oito localidades que deveriam ser atendidas, deterioração das obras realizadas, ausência de informações sobre eventual aproveitamento posterior da parcela realizada, somada à informação de que não foi apresentada a documentação comprobatória da posse dos imóveis no locais da realização das obras, são motivos robustos para que seja considerada não comprovada a regularidade da aplicação da totalidade dos recursos repassados.
19.	Embora a vigência do termo de compromisso tenha se findado no ano de 2013, portanto já no mandato do prefeito sucessor, os extratos bancários presentes nos autos mostram que a totalidade dos recursos repassados foram geridos no mandato de Francisco das Chagas Magalhães Mesquita. Portanto, cabe somente a este gestor a responsabilização pela gestão dos recursos neste processo. Ressalte-se, ainda, que instado pela Funasa, o prefeito sucessor apresentou ação de ressarcimento impetrada em desfavor do antecessor, tendo, ainda, solicitado à Funasa a instauração de tomada de contas especial conta aquele ex-Prefeito. 
20.	Quanto à empresa contratada, existindo nos autos elementos de prova, por meio dos extratos bancários da conta corrente do ajuste, demonstrando que a totalidade dos recursos repassados pela Funasa foi utilizada para pagamento àquela empresa, cabe-lhe o débito na forma proposta pela SecexTCE, uma vez que foi demonstrado, conforme apurado pela Funasa em suas visitas técnicas às obras, que ela recebeu pagamentos por serviços não prestados.
21.	Por tudo que foi exposto, o que se vê nestes autos é, mais uma vez, a nefasta ocorrência de desperdício e possível desvio de recursos públicos de elevada monta que deveriam prover a população destinatária de serviços da maior importância social, por se tratar de implantação de sistemas de abastecimento de água, insumo dos mais básicos para a vida das pessoas.
22.	Não incide no presente caso a prescrição da pretensão punitiva, tendo em vista que o prazo final para apresentação da prestação de contas se deu em 4/12/2013, enquanto que o ato que ordenou a citação dos responsáveis foi assinado em 16/4/2020 (peça 12) , não tendo decorrido, portanto, o prazo prescricional de dez anos, nos termos do Acórdão 1441/2016-TCU-Plenário.
23.	Não há que se falar também em prescrição da ação de ressarcimento, mesmo em face do entendimento do Supremo Tribunal Federal exarado por ocasião do julgamento do RE 636.886/AL. Na mencionada decisão, o Ministro Alexandre de Moraes, relator do processo, anotou que "[a] pretensão de ressarcimento ao erário em face de agentes públicos reconhecida em acórdão de Tribunal de Contas prescreve na forma da Lei 6.830/1980 (Lei de Execução Fiscal) ". Portanto, o enunciado se refere à fase de execução judicial do título executivo decorrente de deliberação do Tribunal de Contas, uma vez que a prescrição se dá na forma da Lei 6.830/1980 (Lei de Execuções Fiscais) .
24.	O Plenário do STF, em julgamento virtual encerrado no dia 20/8/2021, rejeitou os Embargos de Declaração opostos pela Advocacia-Geral da União contra o referido julgado, por 8 votos a 2, vencidos os Ministros Luís Roberto Barroso e Édson Fachin apenas na tese de que a decisão deveria modular efeitos prospectivos. Nessa oportunidade o Relator da matéria, Ministro Alexandre de Moraes, pontuou o seguinte em seu voto, no que foi acompanhado pelos demais votos vencedores:
	" (...) 
	Os argumentos acima elencados conduzem à conclusão no sentido de que a pretensão executória de título executivo proveniente de decisão do TCU da qual resulte imputação de débito ou multa é prescritível; e, portanto, a ela se aplica o prazo prescricional da Lei de Execução Fiscal.
	Nenhuma consideração houve acerca do prazo para constituição do título executivo, até porque esse não era o objeto da questão cuja repercussão geral foi reconhecida no Tema 899, que ficou adstrito, como sobejamente já apontado, à fase posterior a formação do título.
	Reitere-se: Após a conclusão da tomada de contas, com a apuração do débito imputado ao jurisdicionado, a decisão do TCU formalizada em acórdão terá eficácia de título executivo e será executada conforme o rito previsto na Lei de Execução Fiscal (Lei 6.830/1980) , por enquadrar-se no conceito de dívida ativa não tributária da União, conforme estatui o art. 39, § 2º, da Lei 4.320/1964.
	Assim, são impertinentes as alegações do embargante no sentido de que devem ser esclarecidos o regramento, bem como os marcos inicial, suspensivos e interruptivos do prazo de prescrição, aplicáveis para o exercício da pretensão punitiva pelo TCU." 
	(...) (RE 636886 ED; Relator Ministro Alexandre de Moraes) (grifos acrescidos) .
25.	A decisão não atinge, portanto, a fase constitutiva do título executivo, a cargo dos Tribunais de Contas, mas sim a fase de sua execução, no âmbito do poder judiciário. Mantém-se, assim, jurisprudência deste Tribunal, conforme a Súmula 282, estabelecendo que as ações de ressarcimento movidas pelo Estado contra os agentes causadores de dano ao erário são imprescritíveis.
26.	Por fim, deixo de acolher a proposta de se autorizar, desde já, o parcelamento da dívida por entender que essa autorização depende de solicitação expressa por parte do devedor.
27.	Nos termos do art. 16, § 3º, da LO/TCU, c/c o § 7º do art. 209 do RI/TCU, deve ser enviada cópia da deliberação proferida nestes autos à Procuradoria da República no Estado do Ceará para o ajuizamento das ações que considere cabíveis.
	Ante o exposto, manifesto-me por que o Tribunal aprove o Acórdão que ora submeto à apreciação deste Colegiado.
TCU, Sala das Sessões, em 26 de abril de 2022.
AUGUSTO SHERMAN CAVALCANTI 
Relator